【裁判字號】    90,中簡上,185
【裁判日期】    900820
【裁判案由】    違反動產擔保交易法
【裁判全文】
台灣台中地方法院刑事判決                        九十年度中簡上字第一八五號
    上  訴  人
    即  被  告  甲○○
    選任辯護人  黃嘉明
右上訴人即被告因違反動產擔保交易法案件，不服本院臺中簡易庭中華民國九十年五
月十四日九十年度中簡字第八六０號第一審簡易判決（臺灣臺中地方法院檢察署聲請
簡易處刑案號：九十年度偵字第六二四七號）提起上訴，本院管轄之第二審合議庭判
決如左：
    主  文
上訴駁回。
    理  由
一、本案經本院審理結果，認第一審簡易判決除引用刑法第四十一條部分，因該法條
    業於民國九十年一月十日公布修正，並於同年一月十二日生效，應予更正為修正
    後刑法第四十一條第一項前段外，其餘認事、用法及量刑均無不當，應予維持，
    並引用第一審簡易判決書（含台灣台中地方法院檢察署檢察官簡易判決處刑聲請
    書）記載之事實、證據及理由（如附件）。
二、上訴人即被告（下稱被告）甲○○上訴意旨略以：依民法第八百八十五條規定及
    最高法院二十六年渝上字第三一０號判例意旨以觀，質權之設定，須質權人占有
    質物始生質權之效力，若質權人未占有質物，或質物由出質人占有，均不生質權
    設定之效力；本件系爭二部車輛雖由公平當舖之負責人乙○○填寫當票，惟系爭
    二部車輛仍由被告占有使用中，依上開規定應不生質權設定之效力，與動產擔保
    交易法第三十八條「出質」之構成要件不符，且系爭二部車輛業分別由出賣人即
    債權人裕融公司、福灣公司取回，則被告名義上之典當行為自對債權人等不生損
    害，亦與動產擔保交易法第三十八條「致生損害於債權人」之構成要件不符云云
    。然查：被告甲○○係分別於八十七年十一月十七日及同年十二月十日先後將其
    以動產擔保交易法之附條件買賣方式向裕融公司及福灣公司購買之車牌號碼Ｈ六
    －二八五二號及Ｒ七－四０三二號二部自小客車，遷往乙○○設於台中市○區○
    ○○路一段二六五號之公平當舖典當，有公平當舖公字第００一四四號及００一
    五四號當票影本二紙附卷可稽（附於台灣台中地方法院檢察署八十九年度他字第
    一八一０號卷第二九頁），且係在典當程序完成後，才由被告甲○○以原車借回
    使用之方式，將上開二部自小客車取回使用，有該二紙當票上被告坦承親自書寫
    「借回原車使用」之註記可參，且證人乙○○亦到庭證稱：「（被告）是用支票
    和車子一起到當舖借款，因為上訴人（被告）說公司還要車子使用，所以才再把
    車子借給她使用，當票上有『借回原車使用』之註記，且上訴人（被告）也有簽
    名。」等語無訛，是被告確有將上開二部車輛遷往公平當舖典當應堪認定。雖被
    告以其於典當後仍繼續占有使用該二部自小客車，而依民法第八百八十五條之規
    定，辯稱其典當行為未生民法質權設定之效力，惟按民法物權編施行法第十四條
    規定：「民法物權編關於質權之規定，於當舖或其他以受質為營業者，不適用之
    。」，本件於當舖之典當行為自不適用民法第八百八十五條有關設定質權須以移
    轉占有始生效力之要件之限制，且當舖或其他以受質為營業者所設定之質權，通
    稱為「營業質」，乃為一般民眾籌措小額金錢之簡便方法，有其存在之價值，故
    其雖為動產質權之一種，惟其間仍有不同之處；況基於民事契約自由原則，被告
    與當舖業者間，雙方基於自由意志決定以使用借貸之法律關係，將已典當之車輛
    再交由被告取回使用，原不影響其已為典當處分之行為，自不得以當舖業者未占
    有該二部自小客車，即認先前被告已為之典當處分行為無效。再被告既將上開二
    部自小客車遷往公平當舖典當，其具有不法利益之意圖甚明，復因其典當之處分
    行為，使公平當舖即營業質權人得就典當之質物行使其權利，當然亦有致該質物
    即該二部自小客車之所有權人即債權人裕融公司及福灣公司受有損害，被告徒以
    該二債權人已將上開二部自小客車經由台灣南投地方法院及本院之強制執行取回
    ，無損害發生置辯，實不足採。本件事證明確，原審認事用法並無不當，量刑亦
    屬妥適，被告上訴意旨否認犯罪而指摘原判決不當，為無理由，應予駁回。
據上論斷，應依刑事訴訟法第四百五十五條之一第一項、第三項、第三百七十三條、
第三百六十八條，判決如主文。
中      華      民      國    九十      年      八      月     二十     日
                              臺灣臺中地方法院刑事第六庭
                                  審判長法  官  蔡  名  曜
                                        法  官  劉  麗  瑛
                                        法  官  許  月  馨
右正本證明與原本無異。
本件不得上訴。
                                        書記官
中    華      民      國    九十      年      八      月     二十     日


司法院資訊處製作；財團法人民間司法改革基金會備份。
